臺灣臺北地方法院民事判決
111年度訴字第1855號
原      告  蕭海珊  
訴訟代理人  葛顯仁律師
被      告  葉三榮（即葉吳美麗之繼承人）

            葉文鈴（即葉吳美麗之繼承人）

            葉文靜（即葉吳美麗之繼承人）

兼上三人共同
訴訟代理人  葉文淵（即葉吳美麗之繼承人）

利害關係人  王美佳  
上列當事人間確認抵押權不存在等事件，本院於民國111年10月1
9日言詞辯論終結，判決如下：
    主      文
確認被告葉三榮、葉文淵、葉文鈴、葉文靜就王美佳所有坐落臺
北市○○區○○段○○段0000○0000地號，權利範圍各為所有權應有部
分12分之1土地，於民國82年12月18日設定登記之新臺幣臺佰萬
元最高限額抵押權及所擔保之債權均不存在。
被告葉三榮、葉文淵、葉文鈴、葉文靜應將如前項所示之抵押權
辦理繼承登記後予以塗銷。
訴訟費用由被告負擔。
    事實及理由
甲、程序部分：
一、按因不動產之物權或其分割或經界涉訟者，專屬不動產所在
    地之法院管轄，民事訴訟法第10條第1項定有明文。本件原
    告係代位債務人王美佳對抵押權人葉三榮、葉文淵、葉文鈴
    、葉文靜間之抵押權所生之爭執，核係因不動產物權涉訟，
    應專屬不動產所在地(台北市○○區○○段○○段0000○0000地號土
    地，權利範圍各1/12、1/12，下稱系爭不動產)之法院管轄
    ，系爭不動產位於本院轄區，故本院就本件確認抵押權不存
    在等事件自有管轄權。
二、次按訴狀送達後，原告不得將原訴變更或追加他訴。但請求
    之基礎事實同一、擴張或減縮應受判決事項之聲明者、不甚
    礙被告之防禦及訴訟之終結者，不在此限，民事訴訟法第25
    5條第1項第2、3、7款定有明文。不變更訴訟標的，而補充
    或更正事實上或法律上之陳述者，非為訴之變更或追加。民
    事訴訟法第256條亦有明文。查原告起訴狀所載應受判決事
    項之聲明原為「確認被告葉吳美麗就王美佳所有坐落臺北市
    ○○區○○段○○段0000○0000地號，權利範圍依序為12分之1、12
    分之1土地，於民國82年12月18日設定登記之新臺幣臺佰萬
    元最高限額抵押權及所擔保之債權均不存在。」，因抵押權
    人葉吳美麗早於102年2月7日死亡，原告乃於111年7月1日以
    民事變更聲明狀變更訴之聲明為「㈠確認被告葉三榮、被告
    葉文淵、被告葉文鈴、被告葉文靜就王美佳所有坐落臺北市
    ○○區○○段○○段0000○0000地號，權利範圍依序為12分之1、12
    分之1土地，於民國82年12月18日設定登記之新臺幣臺佰萬
    元最高限額抵押權及所擔保之債權均不存在。㈡被告葉三榮
    、被告葉文淵、被告葉文鈴、被告葉文靜應將如前項所示之
    抵押權辦理繼承登記。㈢被告葉三榮、被告葉文淵、被告葉
    文鈴、被告葉文靜應將如第一項所示之抵押權登記予以塗銷
    。」(卷第103-105頁)，嗣於111年9月19日以民事言詞辯論
    意旨狀變更為「㈠確認被告葉三榮、被告葉文淵、被告葉文
    鈴、被告葉文靜就王美佳所有坐落臺北市○○區○○段○○段0000
    ○0000地號，權利範圍各為所有權應有部分12分之1土地，於
    民國82年12月18日設定登記之新臺幣臺佰萬元最高限額抵押
    權及所擔保之債權均不存在。㈡被告葉三榮、被告葉文淵、
    被告葉文鈴、被告葉文靜應將如前項所示之抵押權辦理繼承
    登記後予以塗銷。」核其聲明之變更，請求之基礎事實仍未
    改變，仍係基於民法第242條規定代位債務人王美佳與被告
    葉三榮、葉文淵、葉文鈴、葉文靜間之抵押權所生之爭執，
    因此僅屬更正事實上之陳述，非屬訴之變更，合先敘明。
乙、實體部分：
一、原告起訴主張：
  ㈠王美佳之被繼承人王進興對原告負有債務，迄今仍未清償完
    畢，並經台灣台北地方法院核發95年度執字第2294號債權憑
    證，而原告於台灣台北地方法院110年度司執字第34022號強
    制執行事件中，知悉臺北市○○區○○段○○段0000○0000地號，
    權利範圍各為所有權應有部分12分之1(下稱系爭不動產)上
    設有債權人即被告葉三榮等4人之被繼承人葉吳美麗之本金
    最高限額抵押權，但是系爭不動產經民事執行處鑑價核定之
    價格總計為新台幣(下同)57萬9111元，尚不足清償具優先受
    償地位之債權，為免強制執行無實益致原告受清償權益減損
    ，依民事訴訟法第247條第1項、民法第242條、767條第1項
    中段規定，請求確認被告葉三榮等4人與王美佳間系爭債權
    及系爭抵押權均不存在，且系爭債權、抵押權經法院確認不
    存在後，被告葉三榮等人即不得再據以請求王美佳清償債務
    ，或於強制執行程序中參與價金分配，是原告得因確認系爭
    抵押權及系爭債權不存在判決除去不安之狀態，有即受確認
    判決之法律上利益。
  ㈡而系爭抵押權於82年12月18日設定，登記擔保之債務人為王
    美佳之被繼承人王進興、債權人為被告葉三榮等4人之被繼
    承人葉吳美麗，所共同擔保債權總金額本金最高限額100萬
    元，權利存續期間為82年10月20日起至83年4月19日，因系
    爭抵押權存續期間於民法物權編修正前已屆滿而轉為普通抵
    押權，擔保之債權亦由約定擔保範圍內之不特定債權變更為
    特定債權，並回復抵押權之從屬性，被告葉三榮等人未能證
    明其對王進興確實存有債權，依抵押權之從屬性，原告依民
    第242條規定，代位債務人即抵押人依民法第767條第1項中
    段及繼承之法律關係規定，請求被告葉三榮等人就系爭抵押
    權辦理繼承登記後，塗銷抵押權設定登記。
  ㈢並聲明：①確認被告葉三榮、被告葉文淵、被告葉文鈴、被告
    葉文靜就王美佳所有坐落臺北市○○區○○段○○段0000○0000地
    號，權利範圍依序為12分之1、12分之1土地，於民國82年12
    月18日設定登記之新臺幣臺佰萬元最高限額抵押權及所擔保
    之債權均不存在。②被告葉三榮、被告葉文淵、被告葉文鈴
    、被告葉文靜應將如前項所示之抵押權辦理繼承登記。③被
    告葉三榮、被告葉文淵、被告葉文鈴、被告葉文靜應將如第
    一項所示之抵押權登記予以塗銷。
二、被告則以：系爭抵押債權及抵押權屬被告共同繼承遺產標的
    之一，但原抵押債權乃被繼承人葉吳美麗生前取得之權利，
    該抵押權設定於82年12月18日，設定之法律原因為何，因已
    事隔28餘年，且被繼承人葉吳美麗已於102年2月7日過世，
    繼承人無從知悉該抵押債權是否清償，且參酌請求消滅時效
    及民法第880條之規定，繼承人等再爭執抵押權存在，似無
    實益，且為免受訴訟程序之干擾，被告均同意以調解方式解
    決，雙方可以就抵押債權及抵押權均不存在之事為調解等語
    ，並聲明：原告之訴駁回。
三、利害關係人王美佳則以：聽聞葉吳美麗已經過世，對於本件
    訴訟無意見，這是上一代的事情，就把他處理完等語。
四、得心證之理由：
　㈠經查，原告主張其於109年11月5日因繼承取得系爭不動產所
    有權，系爭不動產則於82年間經設定本金最高限額抵押權予
    葉吳美麗，而葉吳美麗於102年2月7日死亡，被告為其全體
    繼承人，且均未拋棄繼承，亦未就系爭抵押權辦理繼承登記
    等語之部分，業據其提出土地第二類登記謄本、台灣台北地
    方法院95年度執字第2294號債權憑證、瑞普國際不動產估價
    師事務所不動產鑑定時值報告、台灣台北地方法院民事執行
    處函、葉吳美麗之繼承系統表、土地第一類登記謄本等文件
    為證(卷第19-45、85-87、121、125-155頁)，即非無據，而
    被告則主張：抵押權設定已事隔28餘年，繼承人無從知悉該
    抵押債權是否清償，被告均同意不爭執抵押債權及抵押權均
    不存在之事實等語，且利害關係人王美佳亦主張：對於本件
    訴訟無意見，這是上一代的事情等語，因此，原告依民法第
    242條規定，代位債務人即抵押人王美佳依民法第767條第1
    項中段及繼承之法律關係規定，請求確認系爭抵押權不存在
    ，即非無由。
　㈡次按所有人對於無權占有或侵奪其所有物者，得請求返還之
    。對於妨害其所有權者，得請求除去之。有妨害其所有權之
    虞者，得請求防止之，民法第767條第1項定有明文。最高限
    額抵押權擔保之債權，既已不存在，且確定的不再發生，依
    抵押權之從屬性，固無不許塗銷該最高限額抵押權之理(最
    高法院75年度台上字第2621號)。是最高限額抵押契約定有
    存續期間者，如其期間業已屆滿，應認將來已確定不再發生
    債權，則原擔保之存續期間內所可能發生之債權，如已確定
    不存在，依抵押權之從屬性，應許抵押人請求塗銷抵押權設
    定登記。而觀諸系爭不動產之登記謄本記載(卷第125-131頁
    )，系爭抵押權存續期間自82年10月20日起至83年4月19日止
    ，其期間業已屆滿，應認已確定不再發生擔保債權，是依抵
    押權之從屬性，被擔保債權既確定不存在，其抵押權即歸於
    消滅，則原告所有之系爭不動產既仍存有系爭抵押權登記，
    自屬對於其所有權有所妨害。從而，原告自得本於系爭不動
    產所有人之地位行使所有權，請求被告塗銷系爭抵押權登記
    以除去妨害，亦非無據。
　㈢再按因繼承、強制執行、徵收、法院之判決或其他非因法律
    行為，於登記前已取得不動產物權者，應經登記，始得處分
    其物權，民法759條亦有明文。而就抵押權辦理塗銷登記，
    乃直接對於不動產物權有所變動，性質上應屬處分行為，故
    如登記名義人死亡後，自應由其繼承人繼承；且為維持登記
    之連續性，在其繼承人辦理繼承登記前，抵押人尚不得逕行
    請求塗銷抵押權登記。系爭抵押權之抵押權人葉吳美麗已於
    102年2月7日死亡，然其全體繼承人尚未就系爭抵押權辦理
    繼承登記，而塗銷抵押權登記為使物權消滅之處分行為，揆
    依上開規定及說明，應先經葉吳美麗之繼承人辦理系爭抵押
    權繼承登記後，始得塗銷系爭抵押權之登記。故原告本於所
    有權人之地位，以系爭抵押權所擔保之債權不存在，系爭抵
    押權已消滅為由，請求葉吳美麗之全體繼承人即被告就系爭
    抵押權辦理繼承登記並予以塗銷，於法核屬有據，應予准許
    。
四、綜上所述，系爭抵押權因無所擔保債權存在，基於抵押權從
    屬性，系爭抵押權亦不復存在，然系爭抵押權登記仍繼續存
    在，自屬對所有權人之所有權行使造成妨害。從而，原告依
    民法第242條、第767條第1項中段規定及繼承之法律關係，
    請求確認系爭抵押權不存在，以及請求被告就系爭抵押權辦
    理繼承登記後，並將系爭抵押權登記予以塗銷，自無不合，
    均應予准許。
五、本件事證已臻明確，兩造其餘攻擊防禦方法及證據，經本院
    斟酌後，認為均不足以影響本判決之結果，爰不一一論述，
    附此敘明。
六、據上論結，原告之訴為有理由，爰依民事訴訟法第78條，判
    決如主文。
中　　華　　民　　國　　111 　年　　11　　月　　8 　　日
                  民事第一庭    法　官　蘇嘉豐
以上正本係照原本作成。
如對本判決上訴，須於判決送達後20日內向本院提出上訴狀。如
委任律師提起上訴者，應一併繳納上訴審裁判費。
中　　華　　民　　國　　111 　年　　11　　月　　8 　　日
                                書記官　陳靜